最高法院刑事判決                              八十八年度台上字第一六五一號
    上  訴  人  乙○○  男
    選任辯護人  黃璧川律師
                余健生律師
    上  訴  人  甲○○  男
                丙○○  男
右上訴人等因行賄等罪案件，不服台灣高等法院中華民國八十七年三月十九日第二審
判決（八十六年度上訴字第五六七○號，起訴案號：台灣台北地方法院檢察署八十五
年度偵字第一四七二二號），提起上訴，本院判決如左：
    主  文
原判決撤銷，發回台灣高等法院。
    理  由
本件原判決撤銷第一審關於上訴人乙○○重利部分不當之判決，改判論處共同常業重
利罪刑，並維持第一審論處上訴人乙○○行賄罪刑及上訴人甲○○、丙○○共同常業
重利罪刑部分之判決，駁回該部分上訴人等在第二審之上訴，固非無見。
惟按民國（下同）八十六年十二月十九日增訂刑事訴訟法第九十五條規定：「訊問被
告應告知左列事項：一犯罪嫌疑及所犯罪名，認為應變更者，應再告知，二得保持緘
默，毋須違背自己之意思而為陳述，三得選任辯護人，四得請求調查有利之證據」，
原審八十七年一月八日準備程序及同年三月十二日審判程序筆錄，均未見有為前開各
款事項告知之記錄，其訴訟程序，自於法有違。次查，關於上訴人乙○○向前往執行
搜索之員警，究竟行求違背何項職務，原判決事實欄僅記載「不要再搜索」「不要再
查下去」等語，此與理由二論定「乙○○行賄警員，其目的無非係要求搜索之警員違
背職務重新製作不實之搜索扣押筆錄，以圖脫免其重利犯行」，兩者未盡吻合，況未
見一併明何以為上開論定之心證理由，亦有事實與理由不符及理由不備之違誤。按
所謂常業犯，係指以犯罪為職業並恃之以維生而言，雖不必以犯罪為唯一謀生方法，
仍應以恃以為主要營生依據之一，始克相當。查上訴人乙○○在第一審具狀陳稱：伊
自六十九年起即經營義寶企業有限公司，從事塑膠加工業，八十四年間因塑膠加工收
入尚豐，有較寬裕之現金進帳，始有閒置資金提供本案貸放生息（見一審卷第四十五
頁答辯狀及第四十九頁、五十頁公司執照、營利事業登記證），原審未遑審酌明上
開證據取捨之心證意見，遽而變更起訴法條，改以常業重利罪相繩，自嫌率斷。又查
，上訴人乙○○在警訊及第一審審理中主張：扣案之支票十六張係伊加入互助會所收
會款支票，身分證影本三十張係伊公司員工提供之勞工資料（見偵查卷第九頁背面、
第一審卷第九十八頁聲請狀及第一○一頁互助會會單），原審未予查明，逕認上開扣
押物即為上訴人等重利犯罪所用或所得之物，一併宣告沒收，亦有未合。另原判決理
由二引述上訴人乙○○在警訊時供承：因想逃避刑案，在警員搜索時當場向二位執行
人員行賄，但再三被拒絕（偵查卷第十一頁背面筆錄），此項行賄罪在偵查中之自白
，有無八十五年十月二十三日修正公布貪污治罪條例第十一條第三項之適用，案經發
回更審，併請注意審酌及之。以為或為上訴意旨所指摘，或為本院得依職權調查之事
項，應認原判決有撤銷發回之原因。
據上論結，應依刑事訴訟法第三百九十七條、第四百零一條，判決如主文。
中      華      民      國    八十八    年      四      月      七      日
                              最高法院刑事第二庭
                                  審判長法官  莊  來  成
                                        法官  呂  潮  澤
                                        法官  謝  俊  雄
                                        法官  白  文  漳
                                        法官  蘇  振  堂
      右正本證明與原本無異
                                              書  記  官
中      華      民      國    八十八    年      四      月     十三     日
                                                                        Ｖ
